臺灣高等法院臺南分院民事判決　　　　　96年度上易字第18號
上　訴　人　丙○○
訴訟代理人　甲○○
上　訴　人　戊○○
訴訟代理人　丁○○
被上 訴 人　乙○○　（即趙華群）
上列當事人間侵權行為損害賠償事件，上訴人對於中華民國95年
11月10日臺灣雲林地方法院第一審判決（95年度訴字第271號）
提起上訴，本院於96年3月20日言詞辯論終結，判決如下：
    主  文
原判決駁回上訴人後開第二項之訴部分廢棄。
被上訴人應再給付上訴人丙○○、戊○○各新台幣一萬八千元、
新台幣一萬二千元，及均自民國94年8月3日起，至清償日止，按
週年利率百分之五計算之利息。
上訴人其餘上訴均駁回。
第一審（確定部分除外)及第二審訴訟費用，由被上訴人負擔百
分之十五，餘由上訴人負擔。
    事  實  及  理  由
一、上訴人起訴主張：
  (一)、被上訴人於民國（下同）93年9月18日21時許，駕駛車牌
      號碼B9-5102號自小客車，沿雲林縣北港鎮○○路由北往
      南方向行駛，原應注意汽車於劃有分向限制線路段不得迴
      車，且應注意轉彎車應讓直行車先行，而依當時情形並無
      不能注意之情事，詎其竟不注意，為了自己返回公園路56
      之1號住處之便利性，而逕自從公園路由北往南方向的外
      側車道迴轉至對向車道，於迴轉之際適上訴人丙○○駕駛
      車牌號碼TKZ-050號輕型機車搭載上訴人戊○○沿公園路
      由北往南方向直行，致上訴人丙○○見狀閃避不及，機車
      車頭撞及上開自小客車左側葉子板，上訴人丙○○、戊○
      ○因而均受有左膝、腿擦挫傷之傷害。被上訴人上開過失
      傷害行為，業經臺灣雲林地方法院及臺灣高等法院臺南分
      院均認定被上訴人有過失行為，並判處拘役55日確定。
  (二)、上訴人因被上訴人之不法侵害行為，致上訴人左膝關節傷
      痛，支撐無力，容易跌倒，必須長期接受治療，長期造成
      生活上十分不便，精神上所生痛苦無法言諭，分別請求賠
      償上訴人丙○○及戊○○新台幣（下同）30萬元及20萬元
      之精神上損害。另上訴人丙○○因左膝關節受傷無力支撐
      ，於94年2月19日上午在家中3樓跌倒引發腦溢血，致右側
      肢體偏癱與失落症，此傷害顯與被上訴人上述過失傷害有
      因果關係，此部分請求賠償精神損害40萬元。爰依侵權行
      為損害賠償之法律關係，求為命上訴人趙華群應給付上訴
      人丙○○70萬元、上訴人戊○○20萬元，及自起訴狀繕本
      送達翌日起至清償日止按年利率5%計算之利息。【原判決
      命被上訴人應給付上訴人丙○○新台幣3萬元、上訴人戊
      ○○新台幣2萬元，及均自民國94年8月3日起至清償日止
      ，按年息5％計算之利息。並駁回上訴人其餘之請求。被
      上訴人就其敗訴部分未提起上訴。上訴人戊○○就其敗訴
      中之8萬元本息提起上訴，上訴人丙○○則就其敗訴中之
      12萬元本息提起上訴】。
  (三)、聲明：
    (1)、原判決關於駁回上訴人丙○○在第一審12萬元及其法定
        利息，上訴人戊○○8萬元及其法定利息部分，暨命負
        擔該部分訴訟費用之裁判均廢棄。
    (2)、上開廢棄部分，被上訴人應再給付上訴人丙○○12萬元
        ，給付上訴人戊○○8萬元，及均自民國94年8月3日至
        清償日止，按年息百分之5計算之利息。
    (3)、上開第一項第一審廢棄部分、第二審訴訟費用均由被上
        訴人負擔。
二、被上訴人則以：
  (一)、被上訴人對於本件車禍之發生並無過失，本件車禍肇因於
      上訴人逆向行駛，且上訴人戊○○於車禍發生時並未受傷
      ，其左膝挫傷與本件車禍無因果關係等語，資為抗辯。
  (二)、聲明：
    (1)、上訴駁回。
    (2)、第一、二審訴訟費用由上訴人負擔。
三、上訴人主張被上訴人於民國（下同）93年9月18日21時許，
    駕駛車牌號碼B9-5102號自小客車，沿雲林縣北港鎮○○路
    由北往南方向行駛，途經其位於公園路56之1號住處對面道
    路時，跨越分向限制線，迴轉至北向車道時，其車輛左側葉
    子板與上訴人丙○○所騎乘並搭載上訴人戊○○之車牌號碼
    TKZ-050號輕型機車之發生碰撞，致上訴人丙○○受有左膝
    、腿擦挫傷傷害之事實，業據其提出診斷證明書乙份為憑（
    見原審附民卷第4頁），復為被上訴人所不爭執，堪信為真
    實。被上訴人趙華群亦因本件車禍經判處過失傷害罪刑確定
    在案，經本院調閱臺灣雲林地方法院94年度交易字第94號及
    本院95年度交上易字第258號刑事案卷暨所附之刑事判決書
    核閱屬實。
四、至於上訴人主張被上訴人就本件車禍之發生有過失，且上訴
    人戊○○亦因本件車禍致左膝、腿擦挫傷等語，為被上訴人
    所否認，並以前揭情詞置辯。是本件應審酌者為：(1)、上訴
    人因本件車禍究受有如何之傷害？(2)、被上訴人就本件車禍
    之發生有無過失？(3)、上訴人各得請求之精神上損害賠償金
    額為何？茲查：
  (一)、上訴人因本件車禍究受有如何之傷害？
    1.上訴人戊○○主張其因本件車禍致受有左膝、腿擦挫傷之
      傷害等情，被上訴人則抗辯上訴人戊○○並未因車禍而受
      有傷害等語。經查，上訴人戊○○於車禍發生當日即93年
      9月18日雖未前往任何醫療院所就醫，然於車禍發生後3日
      之93年9月21日則至仁惠外科診所就醫，並向醫生描述係
      發生車禍，而經診斷後，其確有左膝、腿擦挫傷之傷害，
      有仁惠外科診所門診病歷記錄影本乙份附卷可佐（見原審
      卷第21頁）；另上訴人戊○○於本件車禍刑事案件審理時
      亦證稱：「剛撞到時不會痛，後來會痛，才去給醫生看」
      、「那時出車禍後，我們機車有倒下，我和丙○○都倒在
      被上訴人車邊」等語（見臺灣雲林地方法院94年度交易字
      第94號刑事卷第97頁背面、第98頁，下稱「刑事一審卷」
      ）。觀之上訴人戊○○乃左膝、腿擦挫傷，其受傷程度並
      非嚴重，衡情一般人於受此傷害之初，或有可能並未發覺
      ，或覺無關緊要，而未即時就醫，然於事隔2、3日後，或
      因疼痛加劇，方前往就醫，此與常情並無違背之處。從而
      ，上訴人戊○○確因本件車禍致左膝、腿擦挫傷，堪可認
      定。
    2.上訴人丙○○則主張其因車禍受有左膝、腿擦挫傷，嗣因
      受傷之左膝關節無力支撐，於家中跌倒引發腦溢血，致右
      側肢體偏癱與失落症等情，均與本件車禍事故有因果關係
      等語。經查：
    (1)、按損害賠償之債，以有損害之發生及有責原因之事實，
        並二者之間，有相當因果關係為成立要件，故原告所主
        張損害賠償之債，如不合於此項成立要件者，即難謂有
        損害賠償請求權存在，最高法院48年度台上字第481號
        判例著有明文。又所謂相當因果關係，係指依經驗法則
        ，綜合行為當時所存在之一切事實，為客觀之事後審查
        ，認為在一般情形上，有此環境，有此行為之同一條件
        ，均發生同一之結果者，則該條件即為發生結果之相當
        條件，行為與結果即有相當之因果關係。反之，若在一
        般情形上，有此同一條件存在，而依客觀之審查，認為
        不必皆發生此結果者，則該條件與結果並不相當，不過
        為偶然之事實而已，其行為與結果間即無相當因果關係
        （最高法院87年度台上字第154號判決參照）。
    (2)、上訴人丙○○於本件車禍發生時，僅受有左膝、腿擦挫
        傷之傷害等情，有上訴人丙○○提出仁惠外科診所診斷
        書附卷可稽（見原審附民卷第4頁），並為被上訴人所
        不否認，則上訴人丙○○確因本件車禍致左膝、腿擦挫
        傷乙節，堪可認定。至上訴人丙○○右側肢體偏癱與失
        落症部分，其自承係本件車禍發生5個月後，於自家樓
        梯跌落而罹患腦溢血所致，則上訴人丙○○此部分之病
        症既係因其自樓梯跌落之原因介入所產生之傷害，與本
        件車禍無相當因果關係，是上訴人丙○○此部分主張，
        洵屬無據。
  (二)、被上訴人就本件車禍之發生有無過失？
      按汽車於劃有分向限制線之路段不得迴車，道路交通安全
      規則第106條第2款定有明文。被上訴人於前揭時、地駕駛
      車輛應注意能注意而不注意上開規定，於劃有分向限制線
      之路段貿然迴車以致撞及上訴人丙○○所騎乘之機車，業
      如上述，被上訴人既因其違規迴轉之行為，致撞及上訴人
      丙○○所騎乘之機車，被上訴人之行為顯有過失，足堪認
      定。至上訴人另主張被上訴人有未注意轉彎車應讓直行車
      先行之過失乙節，然道路交通安全規則第102條第1項第2
      款規定：「車輛行至無號誌或號誌故障而無交通警察指揮
      之交岔路口，支線道車應暫停讓幹線道車先行。未劃分幹
      、支線或同為幹線道或支線道者，轉彎車應暫停讓直行車
      先行；如同為直行車或轉彎車者，左方車應暫停讓右方車
      先行」，第6款規定：「轉彎車應讓直行車先行。但直行
      車尚未進入交岔路口，而轉彎車已達中心處開始轉彎，直
      行車應讓轉彎車先行」，是所謂「轉彎車應讓直行車先行
      」係適用於交岔路口之行駛，本件事故發生地點並非交岔
      路口，應無上開規定之適用，附予說明。
  (三)、按因故意或過失，不法侵害他人之權利者，應負損害賠償
      責任。不法侵害他人之身體、健康者，被害人雖非財產上
      之損害，亦得請求賠償相當之金額。民法第184條第1項前
      段、第195條第1項前段分別定有明文。經查，上訴人因被
      上訴人之過失行為，二人均受有左膝、腿擦挫傷等傷害，
      ，其精神確受有痛苦，則其請求被上訴人賠償非財產上之
      損害，自屬有據。又按，以人格權遭遇侵害，受有精神上
      之痛苦，而請求慰藉金之賠償，其核給之標準，須斟酌雙
      方之身分、資力與加害程度及其他各種情形核定相當之數
      額。本院審酌上訴人二人均為國小畢業，上訴人丙○○為
      家庭主婦、戊○○為褓姆，上訴人丙○○名下有房屋及土
      地各乙筆、投資乙筆及汽車乙輛，戊○○名下則有房屋及
      投資各乙筆；另被上訴人為大學畢業，以開設小哈波安親
      班為業，名下並無任何財產等情，業經原審調閱稅務電子
      閘門財產所得調件明細表附卷可參（見原審卷第17至20頁
      ）。本院審酌上訴人所受之痛苦程度、被上訴人之加害程
      度及兩造之身分、地位、經濟能力等，認上訴人丙○○請
      求之精神慰撫金以6萬元、上訴人戊○○請求之精神慰撫
      金以4萬元為適當，逾此所為請求，則屬過高，不應准許
      。
五、本件是否有過失相抵之適用？
  (一)、按損害之發生或擴大，被害人與有過失者，法院得減輕賠
      償金額，或免除之。重大之損害原因，為債務人所不及知
      ，而被害人不預促其注意或怠於避免或減少損害者，為與
      有過失。前2項之規定，於被害人之代理人或使用人與有
      過失者，準用之。民法第217條定有明文。而此項規定之
      目的，在謀求加害人與被害人間之公平，故在裁判上法院
      得以職權減輕或免除之（最高法院74年度台上字第1170號
      、85年度台上字第1756號判例參照）。又駕駛機車有過失
      致坐於後座之人被他人駕駛之車撞死者，後座之人係因藉
      駕駛人載送而擴大其活動範圍，駕駛人為之駕駛機車，應
      認係後座之人之使用人，原審類推適用民法第224條規定
      依同法第217條第1項規定，減輕被上訴人之賠償金額，並
      無不合。
  (二)、按汽車行駛時，駕駛人應注意車前狀況，並隨時採取必要
      之安全措施，道路交通安全規則第94條第3項定有明文，
      依本件刑事卷附照片所示，上訴人所駕駛之機車損害情況
      並非嚴重，上訴人並無遭被上訴人車輛拖曳或飛起後始倒
      地之情形，其二人所受之傷害均為左膝、腿擦挫傷，顯見
      上訴人當時車行速度緩慢，其對前方狀況當無任何不能注
      意之情事；再參以上訴人丙○○於刑事警訊中係稱：「…
      我有向左側閃避急煞車但是來不及反應，便和對方發生交
      通事故」、「對方在我車前方靠路旁的外側車道我有看見
      …」等情（見刑事警卷第6頁），依上訴人丙○○所陳，
      其於兩車碰撞前已有左轉之閃避動作，亦非完全猝不及防
      。依前開道路交通安全規則第94條第3項之規定，上訴人
      丙○○對於其車前狀況本有加以注意及採取必要安全措施
      之義務，其既有注意義務，仍未採取減速慢行或煞車之必
      要安全措施，難謂其就本件車禍之發生毫無疏失之處。至
      被上訴人抗辯本件事故係因上訴人逆向行駛所致等語，惟
      本件車禍事故現場並無落土、散落物或刮地痕等跡證可資
      判斷，臺灣省車輛行車事故覆議鑑定委員會95年1月16日
      府覆議字第0940100883號函亦認：「…依卷附現有資料，
      丙○○駕駛輕機車逆向行駛乙節，應予排除。」等語明確
      （見刑事一審卷第68頁），被上訴人亦未能提出任何證據
      以實其說，本院自無從遽認上訴人於事故發生時確有逆向
      行駛之行為。
  (三)、綜上，本件車禍之發生，以被上訴人趙華群迴車前未注意
      來往車輛為肇事主因，上訴人丙○○未注意車前狀況則為
      肇事次因。茲審酌當時路況及兩造就此次車禍之發生其各
      自之過失情節等一切情狀，認上訴人丙○○就本件損害之
      發生應負20%之過失責任，被上訴人應負80%之過失責任。
      又上訴人戊○○係因乘坐上訴人丙○○所騎乘之機車致受
      有前述傷害，就其因藉上訴人丙○○載送而擴大其活動範
      圍而言，上訴人丙○○應係上訴人戊○○之使用人，揆諸
      前開最高法院之見解，應依民法第217條第3項準用同條第
      1項之規定，依職權減輕被上訴人之賠償金額。從而，被
      上訴人所應負之損害賠償責任應按比例8/10扣減，從而，
      被上訴人應給付上訴人丙○○之金額應為48,000元（60,0
      00×80%＝48,000元），應給付上訴人戊○○之金額應為
      32,000元（40,000×80%＝32,000元）。
六、綜上所述，上訴人丙○○、戊○○依侵權行為之法律關係，
    請求被上訴人各給付48,000元、32,000元及均自起訴狀繕本
    送達被上訴人之翌日即94年8月3日起至清償日止，依年息百
    分之5計算之利息，為有理由，應予准許。逾此範圍之請求
    ，為無理由，應予駁回。原審就上開應准許丙○○請求部分
    中18,000元（48,000－30,000＝18,000）、戊○○部分中12
    ,000元（32,000－20,000＝12,000）本息，為上訴人丙○○
    、戊○○敗訴之判決，容有未洽，上訴人指摘原判決此部分
    不當，為有理由，自應由本院將原判決此部分予以廢棄，並
    改判如主文第2項所示。至上訴人其餘請求不應准許部分，
    原審為上訴人敗訴之判決，並駁回其假執行之聲請，核無不
    合，上訴意旨指摘原判決此部分不當，求予廢棄改判，為無
    理由，應予駁回。
七、本件判決之基礎已臻明確，兩造其餘之攻擊防禦方法及舉證
    ，核與判決無影響，爰不一一論述，併此敘明。
八、據上論結，本件上訴為一部有理由，一部無理由，依民事訴
    訟法第450條、第449條第1項、第79條，判決如主文。
中　　華　　民　　國　　96　　年　　4　　月　　3　　日
                  民事第二庭    審判長法　官　  丁振昌
                                      法　官　  吳上康
                                      法　官　  李素靖
上為正本係照原本作成。
不得上訴。
中　　華　　民　　國　　96　　年　　4 　　月　　3 　　日
                                      書記官    林鈴香
